臺灣高等法院民事判決　　　　　　 95年度重上更(一)字第162號
上　訴　人　乙　○
訴訟代理人　楊　揚律師
複　代理人　李淑寶律師
被　上訴人　丙○○
訴訟代理人　蔡宏修律師
上列當事人間清償債務事件，上訴人對於中華民國93年4月29日
臺灣臺北地方法院93年度重訴字第61號第一審判決提起上訴，經
最高法院第一次發回更審，本院於96年2月7日言詞辯論終結，判
決如下：
    主      文
原判決廢棄。
被上訴人應給付上訴人新台幣捌佰壹拾肆萬元，及自民國九十三
年二月十一日起，至清償日止，按週年利率百分之五計算之利息
。
第一、二審及發回前第三審訴訟費用均由被上訴人負擔。
本判決所命給付，於上訴人供擔保新台幣貳佰柒拾壹萬元後得假
執行，但被上訴人如於執行標的物拍定、變賣或物之交付前，以
新台幣捌佰壹拾肆萬元為上訴人預供擔保，得免為假執行。
    事實及理由
一、本件上訴人主張：被上訴人自民國77年起，陸續以其所經營
    之竹弓企業有限公司（下稱竹弓公司）或東聞國際有限公司
    （下稱東聞公司）名義，簽發由被上訴人及其配偶甲○○背
    書之支票向伊借款或透過伊向外借款，嗣該等支票中之15紙
    （明細詳如附表 ）面額計新台幣（下同）7,115,000元，經
    提示不獲兌現，經伊取回交還被上訴人。又被上訴人為經營
    進出口貿易，陸續向伊借款1,025,000元 ，亦未清償。兩造
    於81年5月間結算 ，為簡化債權債務關係，使債權歸由伊行
    使，竹弓公司、東聞公司、甲○○及被上訴人之債務全歸由
    被上訴人負責清償，乃由被上訴人親立借據（下稱系爭借據
    ）承諾自同年6月起按月攤還前述款項計8,140,000元，詎被
    上訴人未依約履行等情，爰依契約之法律關係求為判命 (一
    )被上訴人應給付上訴人8,140,000元，及自起訴狀繕本送達
    翌日起至清償日止，按年息5%計算之利息；(二)願供擔保請
    准宣告假執行。
二、被上訴人則以：伊以竹弓公司及東聞公司名義簽發之支票陸
    續退票，為避免伊之美容貨品遭地下錢莊全部取走抵債，兩
    造遂以通謀虛偽意思表示製造假債權，簽立系爭借據，依法
    自屬無效。又系爭借據係兩造以訂立消費借貸契約之意思簽
    立，非無因契約，而伊自77年11月間起即未再向上訴人借貸
    任何款項，上訴人應證明其有交付借款予伊之事實，即便伊
    確有積欠上訴人借貸款項，亦僅有數十萬元，非8,140,000
    元等語，資為抗辯。並聲明：(一)上訴人之訴及假執行之聲
    請均駁回；(二)如受不利判決，願供擔保請准宣告免為假執
    行。
三、原審判決駁回上訴人全部請求，上訴人聲明不服，求為廢棄
    原判決，並判決如起訴之聲明所示。被上訴人則求為駁回上
    訴。
四、上訴人主張：被上訴人自民國77年起，陸續以其所經營之竹
    弓公司或東聞公司名義，簽發被上訴人及其配偶甲○○背書
    之支票向伊借款或透過伊向外借款，嗣該等支票中如附表所
    示之15紙支票面額計7,115,000元 ，經提示不獲兌現，經伊
    取回交還被上訴人。又被上訴人為經營進出口貿易，陸續向
    伊借款1,025, 000元，亦未清償。兩造於81年5月間結算，
    被上訴人親立系爭借據，承諾自同年6月起按月攤還前述款
    項計8,140,000元等情 ，業據上訴人提出借據一紙為憑。被
    上訴人對於系爭借據之形式真正並不否認，並坦承77年間其
    所經營之竹弓公司曾透過上訴人向外借款，期間長達一年以
    上(見原審卷第三六頁)，嗣於同年10月間因週轉失靈，其所
    簽發包括竹弓公司為發票人名義，面額總計7,110,054元之
    支票計15張，均未獲兌現；且上訴人嗣後確已將退票15張取
    回，交還被上訴人等情不諱，惟辯稱系爭借據係兩造通謀而
    為虛偽之意思表示，目的在製造假債權，以避免其美容貨品
    遭地下錢莊全部取走抵債云云。然查：系爭借據果係兩造為
    避免竹弓公司之貨品遭地下錢莊查封抵債，因而通謀而為虛
    偽之意思表示，則兩造書立之字據應係使上訴人取得該等貨
    品所有權之買賣契約，始能奏效；換言之，僅書立系爭借據
    ，上訴人尚無從主張為貨品之所有權人，亦無法排除第三人
    行使債權，況竹弓公司係於77年底倒閉，如為避免貨品遭地
    下錢莊取走抵債，亦無遲至81年5月間始虛立借據以保貨品
    之理，故上訴人所辯，顯違常理及經驗法則，尚難採信。
五、次按解釋意思表示，應探求當事人之真意，不得拘泥於所用
    之辭句，民法第九十八條定有明文。而解釋當事人所立書據
    之真意，應以當時之事實及其他一切證據資料為其判斷之標
    準，不能拘泥字面或截取書據中一二語，任意推解致失真意
    （最高法院十九年上字第二八號判例參照）。查被上訴人既
    自承在七十七年九月三十日前其經營之竹弓公司曾透過上訴
    人向外借款，期間達一年以上（見原審卷三六頁），證人鍾
    美麗於本院前審亦證稱：「丙○○曾向我父親週轉過錢，聽
    我父親提起過，但並未見面」、「我從76年起就有陸續領取
    現金交給我父親，再由父親交給丙○○，均有銀行交易明細
    可證明，我自己並無計帳」；於本院證稱：「77年當時我將
    合作金庫存褶交由我父親去領款借給被上訴人，借款金額為
    新台幣117萬元，其中77年10月20日領款90萬元，11月5日領
    款27萬元」，另證人鍾盧月珠於本院證稱：「交錢給上訴人
    借貸予被上訴人，大約一百多萬元，都是我的私房錢」等語
    。此外，並有鍾美花、鍾盧月珠之銀行存摺及代收票據送件
    簿附卷可稽。足見被上訴人透過上訴人對外借款確有其事，
    又被上訴人以竹弓公司名義簽發如附表所示支票十五張，面
    額共7,115,000元，均因存款不足而退票，有台北銀行儲蓄
    部88年4月28日北銀儲存字第8860097200號函、世華聯合商
    業銀行儲蓄部 (88)(4)(30)世儲字第120號函、同前銀行光
    復分行 (88 )(4)(27) 世銀光復字第043號函、華南商業銀
    行88年5月3日華東台存字第61號函（本院前審卷第43頁至第
    47 頁正背面）在卷可考，而被上訴人對於系爭支票經提示
    不獲兌現後，已由上訴人取回交還之事實，亦不否認，而被
    上訴人之配偶甲○○亦曾出具紙條（見原審卷一０二頁）表
    示「鍾董（指上訴人）：我對不起你，欠你錢沒辦法還，只
    有等來生再還你」。則上訴人主張：被上訴人以系爭支票向
    其借款或透過其對外借款，竹弓公司倒閉後，為簡化債權債
    務關係，使債權歸由上訴人行使，竹弓公司、東聞公司、甲
    ○○及被上訴人之債務全歸由被上訴人負責清償，被上訴人
    始簽立系爭借據，洵屬有據，且切合情理，自堪採信。被上
    訴人之配偶甲○○於本院95年11月28日雖證稱，其書寫予上
    訴人之字條內容僅「我對不起你，我欠你的作牛作馬來生再
    還你」，並無其他字樣等語，惟查：觀之證人甲○○親筆書
    寫之字條，其全部內容為「鍾董：我對不起你，欠你錢我沒
    辦法還你，只有等來生再還你，請你不要怪丙○○，他不知
    道公司的財務情形，我欠你的來生做牛做馬還你，瀛霄」，
    審其筆跡一望即知係出於同一人之手筆，且文意連貫，符合
    一般書信格式，堪認係證人親自書寫並一氣呵成，證人甲○
    ○嗣後否認欠錢，並稱字條內容遭受刪改，自非可採。再者
    ，被上訴人及證人甲○○於台北地檢署88年偵字第6994號詐
    欺案件偵訊時，亦從不否認曾向上訴人借款週轉，此由其二
    人於上開案件88年5月14日偵查庭陳稱：「（問：
    有何意見《提示委提出支票明細》？均是我向他借款保證票
    ....，我每次向他借款，自5萬至100多萬，以20萬至50萬最
    多，若借款係多位金主則付款票開成多張，保證票不變，借
    款期限最長1個月 ，最短10天，因我常借款，若有後帳未清
    ，則前面保證票不退」等語，綜上，被上訴人確實積欠上訴
    人鉅額債務，系爭借據標題雖名為借據，實際上係就兩造長
    期以來之全部債務而為會算，至為顯然。至於證人楊明育於
    被上訴人被訴詐欺一案偵查中雖證稱：「77年底則曾告稱將
    美容品送至委處，躲債，並稱寫假借據，以便處理其他債務
    」（ 以上見台北地檢署88年偵字第6994號偵查卷第123頁背
    面、第124頁正面 ），然該證人所為證詞亦聽信被上訴人所
    言，其於兩造結算時既未在場，其所為證詞，係屬傳聞證據
    ，不足以反證系爭借據係屬兩造通謀而為虛偽之意思表示。
    至於上訴人對被上訴人及其配偶甲○○為詐欺之刑事告訴，
    雖經台北地檢署於88年9月26日以88年度偵字第6994號及於
    90年4月29日以89年度偵續字第28號為不起訴處分確定，僅
    能證明被上訴人無詐欺之犯行，亦不能反證系爭借據係兩造
    通謀而為虛偽意思表示。
六、按法律行為以得否與其原因相分離，可分為要因行為（有因
    行為）及不要因行為（無因行為）。前者如買賣、消費借貸
    等債權契約是；後者如處分行為、債務拘束、債務承認、指
    示證券及票據行為等屬之。民法上之典型契約固均屬有因契
    約，惟基於契約自由原則，當事人在不背於法律強行規定及
    公序良俗之範圍內，亦得訂定無因契約，此種由一方負擔不
    標明原因之契約，自屬無因行為 (最高法院八十八年台上字
    第一一八九號判決參照) 。查被上訴人及其經營之竹弓公司
    及東聞公司，既有透過被上訴人對外借款未還，嗣後兩造就
    全部債務而為會算，被上訴人於81年5月1日親筆書立借據，
    記載：「茲向乙○先生借新台幣捌佰壹拾肆萬元，右記借款
    願意自民國八十一年六月一日起每個月分攤償還此據，借款
    人丙○○：；：」，係以契約承認一定債之關係存在 (即被
    上訴人欠上訴人八百十四萬元) ，此種由一方負擔不標明原
    因之契約，即屬無因行為，依前開之說明，該契約因兩造意
    思表示一致而成立，雙方均應受拘束，從而，上訴人本於無
    因契約之法律關係，請求被上訴人給付8,140,000元及自起
    訴狀繕本送達翌日即93年2月11日起至清償日止按年息5%計
    算之利息，為有理由，應予准許，原審未察，遽為上訴人敗
    訴之判決，並駁回其假執行之聲請，自有違誤，上訴意旨指
    摘原判決不當，求予廢棄改判，為有理由，應由本院將原判
    決廢棄，改判如主文第二項所示。
七、兩造其餘攻擊防禦方法及其他未經援用之證據，經斟酌尚無
    礙於本院前述之認定，無一一論究之必要。
八、據上論結，本件上訴為有理由，依法判決如主文。
中　　華　　民　　國　　96　　年　　2 　　月　　26　　日
                    民事第十二庭
                        審判長法  官  張宗權
                              法　官　王麗莉
                              法　官　陳永昌
正本係照原本作成。
如不服本判決，應於收受送達後20日內向本院提出上訴書狀，其
未表明上訴理由者，應於提出上訴後20日內向本院補提理由書狀
（均須按他造當事人之人數附繕本）上訴時應提出委任律師或具
有律師資格之人之委任狀；委任有律師資格者，另應附具律師資
格證書及釋明委任人與受任人有民事訴訟法第466條之1第1項但
書或第2項（詳附註）所定關係之釋明文書影本。
中　　華　　民　　國　　96　　年　　2 　　月　　27　　日
　　　　　　　                書記官  劉美垣
附註：
民事訴訟法第466條之1（第1項、第2項）：
對於第二審判決上訴，上訴人應委任律師為訴訟代理人。但上訴
人或其他法定代理人具有律師資格者，不在此限。
上訴人之配偶、三親等內之血親、二親等內之姻親，或上訴人為
法人、中央或地方機關時，其所屬專任人員具有律師資格並經法
院認為適當者，亦得為第三審訴訟代理人。
